【裁判字號】    99,上易,219
【裁判日期】    990727
【裁判案由】    履行分割共有土地協議等
【裁判全文】
臺灣高等法院臺中分院民事判決         99年度上易字第219號
上  訴  人  丁○○
訴訟代理人  李明海律師
視同上訴人  乙○○
訴訟代理人  丙○○
被上訴人    戊○○
訴訟代理人  陳金村律師
上列當事人間履行分割共有土地協議等事件，上訴人對於中華民
國99年4月7日臺灣臺中地方法院98年度訴字第1810號第一審判決
提起上訴，本院於99年7月13日言詞辯論終結，判決如下：
    主  文
上訴駁回。
第二審訴訟費用由上訴人負擔。
    事實及理由
壹、程序方面：
    按共有物之協議分割，係以消滅各共有人就共有物之共有關
    係為目的，應由共有人全體參與分割之協議，其協議分割契
    約始能有效成立。且協議分割契約成立後，應由共有人全體
    均依協議分割契約履行，始能終止各共有人間之共有關係。
    因之，各共有人起訴請求他共有人履行協議分割契約，其訴
    訟標的對於各共有人之全體必須合一確定。亦即應由共有人
    全體分為兩造一同起訴或一同被訴，當事人之適格，始無欠
    缺（最高法院85年台上字第2354號判決要旨參照）。經查：
    本件被上訴人之先位聲明係請求上訴人及視同上訴人履行共
    有物之分割協議，備位聲明則訴請裁判分割，其先後位之訴
    訟標的，對於各共有人之全體必須合一確定，故上訴人丁○
    ○對於原判決提起第二審上訴，就形式上觀之，係有利於共
    同訴訟人之行為，依民事訴訟法第56條第1項第1款規定，其
    效力及於同造當事人全體，是原審共同被告乙○○雖未據對
    原判決聲明不服，依前開說明，仍為上訴效力所及，故應列
    為視同上訴人，合先敘明。
貳、實體方面：
一、被上訴人方面
  1.先位之訴部分：緣系爭坐落台中縣外埔鄉○○段1020-8地號
    ，地目「田」，面積4509.50平方公尺土地，為被上訴人戊
    ○○、上訴人丁○○及視同上訴人乙○○三人所共有，應有
    部分依序為450950分之289171、450950分之141487、45095
    0分之20292。就上開共有土地之分割，兩造曾於民國（下同
    ）96年10月18日進行協商，達成如下之協議：系爭土地如原
    審判決附圖所示：A部分面積1,270平方公尺，A1部分面積14
    4.87平方公尺及A2部分面積1,476.84（起訴書誤載為1467.8
    7）平方公尺之土地，應分歸被上訴人取得；附圖所示B部分
    ，面積1,414.87平方公尺土地則應分割登記為上訴人丁○○
    所有；附圖所示C部分面積202.92平方公尺則應分割登記為
    視同上訴人乙○○所有。
  2.至就被上訴人與上訴人丁○○因協議分割土地，所產生之土
    地價值差額之找補，雙方已約定A部分土地價值以每坪新臺
    幣（下同）15,000元計算、A1部分土地價值以每坪40,000元
    計算，B部分土地價值則以每坪20,000元計算。依此計算，
    上訴人丁○○所分得之B部分土地價值應為8,556,732元，被
    上訴人分得之A及A1部分土地價值合計7,506,806元，上訴人
    丁○○應補償被上訴人土地價差共524,963元。【計算式：1
    /2〔1414/3.30520000－（1270/3.30515000＋144/3.
    30540000）〕＝524,963】；另土地分割後A部分土地將無
    法直接面臨道路，而右側現供通行之私設巷道，寬度僅有2.
    5公尺，不敷使用，故被上訴人必須提供A部分土地之右側部
    分供開闢道路，上訴人丁○○則應補償被上訴人因開闢道路
    所受之損失。雙方並約定新開闢道路之寬度應為B部分土地
    所面臨甲后路寬度（18公尺）之4分之3，即13.5公尺，而A
    部分土地面臨道路之長度為35公尺，新開闢道路應由上訴人
    及右側鄰地所有人各負擔一半土地，以前述A部分土地按每
    坪15,000元計算，上訴人丁○○應補償被上訴人因開闢道路
    所受損失為1,072,239元【計算式如下:（13.5/2）35/3.3
    0515000＝1,072,239】，兩造間前開分割協議，嗣經視同
    上訴人乙○○簽名同意分得如附圖所示C部分土地。從而系
    爭土地全體共有人已就共有土地之分割方法達成協議。惟上
    訴人丁○○迄今仍拒不履行兩造間所達成之分割協議，爰起
    訴請求如原審先位聲明所示。
  3.備位之訴部分：
    如鈞院認為被上訴人先位主張無理由，則請求裁判分割系爭
    土地，分割及補償方式（除利息起算日改為判決確定日起外
    ）均與先位聲明同。
  4.於本院補充之陳述：
   (1)查原台中縣外埔鄉○○段1020地號土地，於97年5月間已分
     割成同段1020、1020-7及1020-8等三筆地號土地，而被上
     訴人係於98年7月22日提起本件訴訟，故以系爭1020-8地號
     土地之其他共有人即上訴人丁○○、乙○○二人列為被告
     訴請履行分割協議，並於起訴狀附呈『1020-8地號』土地
     之共有人名冊，上訴人指共有人尚有甲○○一人，顯係將
     其誤認為1020地號之共有人名冊。復查，被上訴人於原審
     所呈書狀及歷次庭訊均未曾主張原1020地號土地之共有人
     僅有三人，又視同上訴人乙○○之訴訟代理人丙○○於原
     審98年9月2日稱：「甲○○是與我女兒合夥買土地，只要
     我同意就可以了。」嗣於鈞院99年6月3日準備程序中復稱
     ：「甲○○與我女兒合夥購買土地，當時都由我處理..」
     （見鈞院該日準備程序筆錄第3頁第15行），其前後言詞一
     致，並無反覆情事，而證人甲○○亦到庭證實已有將土地
     分割事宜全權委託丙○○之意旨，故上訴人丁○○指稱被
     上訴人及視同上訴人乙○○已違反禁反言原則一節，顯與
     事實不符。
   (2)上訴人丁○○律師固主張：兩造及訴外人甲○○於97年3月
     間將原大同段1020地號土地分割登記為1020、1020-7及102
     0-8等三筆地號土地，已發生後約推翻前約，合意解除96年
     10月18日分割協議之效力，且原1020地號土地之共有人等
     既於同年5月間完成分割登記，該登記具有物權效力，兩造
     間所成立之分割協議係屬債權契約，依法不得對抗上開登
     記之效力云云。上訴人及被上訴人於96年10月18日所為分
     割協議之由來，係因當時原1020地號之共有人為被上訴人
     、上訴人丁○○、乙○○及訴外人甲○○等四人。而除本
     件如原審附圖所示系爭A、A1、A2、B、C部分位置(即分割
     後1020-8地號部分)尚待被上訴人、上訴人及乙○○另行協
     議外，其餘部分土地則由乙○○及甲○○分配取得，亦即
     共有人間有這樣的默契與共識：原1020地號共有土地之分
     割方式，先分成上下二個單元，有關於下方部分即今1020
     及1020-7地號部分係由甲○○及乙○○分割取得，至於渠
     二人分割後各自取得之位置及形狀界線等，均由渠二人自
     行決定，上訴人與被上訴人均無異議並願配合相關手續之
     辦理，而上方部分即今1020-8地號土地則由上訴人與被上
     訴人二人協議之，甲○○與乙○○亦皆無異議而願配合辦
     理。再按，前述上方部分(即後來分割出之系爭1020-8地號
     )之分割，乃由視同上訴人乙○○之父即丙○○居間牽線，
     因上訴人為代書，故先由其繪製有關上方部分之分割圖示
     及其價差計算之參考方式、路地損失補貼等說明之文件，
     交丙○○拿給被上訴人看及解釋其圖示意義，被上訴人為
     了解上訴人之真確意思，乃於96年10月18日親自前往與上
     訴人當面確認，並將其意思-如價差之計算式及相關數字明
     列於下方，經上訴人確認正確無誤後，乃去影印共二份，
     然後經過被上訴人之考慮後，被上訴人先在該二份文件左
     下角書立協議成立，並簽名選擇A及A1部分，隨後上訴人亦
     在文件上B部分簽上自己的名字以作為選擇B部分之證明，
     雙方並皆在各自姓名處按捺手印以昭鄭重，雙方並各執一
     份為憑。至於原1020地號下方部分如何分割，如前述係由
     甲○○、乙○○協議即可，上訴人與被上訴人均不會有異
     議並會依渠二人之協議結果而加以配合。在96年10月18 日
     之時，上訴人可能因不知渠二人之真切分割意思而將渠二
     人間之分割線畫成曲折線，其後渠二人因有土地公廟的問
     題而協議依直線方式(即現有1020及1020-7地號間之界線)
     分割該下方部分之土地，對此上訴人與被上訴人均尊重渠
     二人之協議結果不會有任何異議，故嗣後於97年5月間該二
     筆土地之分割均蓋章同意無誤，此情亦有丙○○及證人甲
     ○○到庭作證明確可資證實。
   (3)按共有物分割協議係屬債權契約，且不以書面為之為必要
     ，共有人全體對分割方法同意者，不論為明示或默示，事
     前同意或事後追認，均可認為有分割之協議（最高法院87
     年度台上字第1951號裁判意旨參照）。查本件上訴人丁○
     ○與被上訴人於96年10月18日成立分割協議後，丙○○已
     代理其女兒乙○○及訴外人甲○○對該協議書上所載分割
     方法表示同意，並同意其將來在1020-8地號所取得之部分
     即為如附圖C部分，而甲○○已將有關原1020地號土地分割
     的相關事宜委託丙○○全權處理，其本人亦對系爭分割協
     議未曾表達反對之意思，故原1020地號土地全體共有人當
     時確已達成如何之分割協議無疑，依上開裁判意旨，乙○
     ○、甲○○兩人當時雖未曾於該協議書面上簽字同意，但
     仍無礙於該分割協議之成立。此情亦可由97年5月間原1020
     地號之四位共有人就先行辦理原1020地號土地分割登記時
     ，其所分割形成之1020-8地號土地之形狀與系爭分割協議
     上形狀相同可證，至於分割後甲○○所取得之1020地號及
     乙○○所取得之1020-7地號土地間之界線如何，兩造乃均
     尊重渠二人之協議結果，而配合辦理相關分割登記手續，
     由此亦可證被上訴人上開所述各節較為可採，本案系爭102
     0-8地號土地之分割方式應依兩造於96年10月18日所簽訂之
     協議書所載之分割方案，始符當初全體共有人之真意。
   (4)有關如原審附圖所示A部分土地之路地損失補貼部分，係上
     訴人丁○○在協商分割方案之初所主動提出，此有渠於系
     爭協議書所親筆書立「路地損失補賠A？」之記載可稽，該
     問號之答案即是在其正下方由渠親書「B:甲后路18m」、「
     18㎡3/4＝13.5，巷道公地2.5m、私地雙方各5.5m」之字句
     ，顯見渠已確認A部分路地之損失補貼方式，上訴人丁○○
     所謂兩造尚未就該A部分路地之損失補貼成立協議云云，顯
     屬狡辯。又上訴人丁○○雖一再辯稱系爭協議書上找補之
     計算式係被上訴人嗣後另行添加，惟協議書上「A＝3/4B」
     及「A1＝2B」等價差計算方式及上述A部分路地損失補貼等
     字句均為渠所親書，顯見渠確實認定各部分土地之價值有
     極大差距，是故兩造不可能在就上開價差補貼等重大事項
     達成協議前即逕行「選擇」各自分配之部分。而找補之計
     算式雖係被上訴人所寫，但係在雙方達成協議前即已書寫
     ，且其數額均係根據上訴人丁○○所沒有爭執之A、A1、B
     之比例所計算，如上訴人丁○○認為係由被上訴人事後添
     寫，則請上訴人提出在其手上之系爭協議書正本以供查對
     。由上述可知，本件兩造確實係經議定並書立價差及路地
     補貼方式後，才各自選定各人分割取得之位置，上訴人丁
     ○○所辯顯不可採。
二、視同上訴人：
  1.於原審答辯稱：同意被上訴人先位聲明之請求。
  2.於本院補充陳述：甲○○的部分都是她委託伊處理的，現在
    甲○○部分也分割好了，且分割協議書上之補償金係丁○○
    寫的，他是代書，他因為認為補償金過高才遲不辦理分割。
三、上訴人丁○○：
 1. 於原審抗辯：被上訴人所提出之地籍圖謄本上未有「共有人
    分割協議」等相關字樣，其上之找補計算式及「協議成立」
    字樣均係後來才添加，各該土地區域之價格亦係被上訴人恣
    意決定，上訴人丁○○並未同意，地籍圖謄本上記載「選擇
    丁○○」、「戊○○選擇」，該簽名係預選將來分得區域之
    用，地籍圖謄本僅係被上訴人與上訴人間協調分割之條件及
    方式之過程。上訴人身為土地代書，處理土地分割、買賣等
    不動產交易事宜素負經驗，若果真意在就系爭土地達成分割
    協議，自應製作正式之分割協議書，就各共有人分割所得部
    分及分割方案等細節均條列詳述，再由各共有人簽名，豈會
    在地籍圖謄本上畫餅分割。況若共有人間已於96 年10月18
    日達成分割協議，何以被上訴人不逕持該分割協議辦理系爭
    土地之分割，反就系爭土地向臺中縣外埔鄉公所申請就系爭
    土地所為之分管契約書為登記？甚且該分管契約之分管使用
    範圍，與其所指稱之分割方案不相符合。另視同上訴人乙○
    ○之父丙○○稱：此件土地分割事宜是其先與上訴人協調後
    ，再請被上訴人與上訴人協議，既然丙○○有權代表視同上
    訴人處理土地分割事宜，而其甚且早於被上訴人參與本件協
    議分割事宜，何以視同上訴人遲至逾半年後之97年6月1日方
    於地籍圖謄本上蓋章？足見被上訴人所提之地籍圖謄本，僅
    係系爭土地各共有人間討論將來分割方案可能性之過程，兩
    造尚未成立分割協議。為求各共有人間之公平，請求依被上
    訴人所提備位聲明之分割方法，惟彼此間毋庸再為補償，並
    聲明：請求駁回被上訴人之訴。
  2.於本院補充答辯：
  (1)97年3月24日共有人被上訴人（即原告）戊○○、上訴人（
    即被告）丁○○、乙○○、甲○○四人成立共有所有權分割
    契約之債權及物權契約並向地政機關登記，已使96年10月18
    日之分割協議失效（或不成立），自無法因乙○○於97年6
    月1日事後追認及丙○○辯稱代理甲○○追認96年10月18日
    之分割協議而使該分割協議復活。惟查：系爭未分割前臺中
    縣外埔鄉○○段1020地號土地之過程明細表如下：
    96.8.10  96.8.29  96.10.18  97.1.24   97.3.24
      法院    移轉    分割協議   分管契約  分割登記
      拍賣  共有人4人    ？      共有人4人 共有人4人
    由上所示，可知於97年3月24日共有人被上訴人、上訴人丁
    ○○、乙○○、甲○○四人成立共有所有權分割契約之債權
    及物權契約並向地政機關登記，而辦理登記手續之代書為溫
    上琦，並非上訴人所為，是以97年1月24日之分管契約及96
    年10月18日之分割協議均因97年3月24日所成立之分割契約
    而失效（或不成立），從而，被上訴人於原審辯稱97年6月1
    日共有人乙○○再追認96年10月18日之分割協議，更於鈞院
    辯稱丙○○代理甲○○追認96年10月18日之分割協議，顯屬
    無稽，因已失效（或不成立）之協議，事後如何可再追認而
    復活？故被上訴人所言，委不足取。
  (2)次查，被上訴人辯稱「乙○○、甲○○兩人當時雖未曾於該
    協議書面上簽字同意，但仍無礙於該分割協議之成立。」等
    語，此亦與被上訴人自始所辯稱乙○○於97年6月1日事後追
    認而於協議書上簽字相反，顯見被上訴人所辯前後矛盾，顯
    屬虛偽不實，自難遽信。甚且，被上訴人又辯稱系爭未分割
    前臺中縣外埔鄉○○段1020地號土地分為上方下方兩單元等
    語云云，顯係對於96年10月18日之分割協議已因97年3月24
    日共有人四人所成立之分割契約而失效（或不成立）之自我
    編撰之說法，自無從使該分割協議復活。故被上訴人所述為
    無理由。
  (3)如上所述，96年10月18日之分割協議既已不存在，原審依該
    分割協議所為之分割判決，自有瑕疵，而如何定裁判上共有
    物分割之方法，法院本有自由裁量之權，上訴人所提之分割
    方法係依符合土地之經濟效益，利害關係、共有物之價格、
    利用價值及分割後各部分之經濟價值與其應有部分之比值相
    當，亦即兼顧公平原則又無須找補（補償）之前提下提供鈞
    院參酌，並無被上訴人所稱不能提出分割方案云云，自不足
    採。
四、原審斟酌兩造之攻擊防禦方法後，以兩造於96.10.18.間已
    達成分割之協議，故准被上訴人先位之請求，而判令上訴人
    丁○○、視同上訴人乙○○應協同被上訴人就坐落台中縣外
    埔鄉○○段1020-8地號，地目田，面積4509.5平方公尺土地
    ，將原審判決附圖所示Ａ部分面積1270平方公尺、Ａ１部分
    面積144.87平方公尺及Ａ２部分，面積1476.84平方公尺辦
    理分割登記為被上訴人所有；Ｂ部分面積1414.87平方公尺
    辦理分割登記為上訴人丁○○所有；Ｃ部分面積202.92平方
    公尺辦理分割登記為視同上訴人乙○○所有。上訴人丁○○
    應給付被上訴人1,597,202元及自98年8月13日起至清償之日
    止按週年利率5%計算之利息。並為附條件假執行之宣告，上
    訴人對前開判決結果提起上訴，並聲明求為(一)原判決廢棄。
    (二)被上訴人在第一審之訴駁回。(三)第一、二審訴訟費用由被
    上訴人負擔。(四)如受不利之判決，願供擔保請准宣告免為假
    執行。被上訴人則答辯聲明：駁回上訴，第二審訴訟費用由
    上訴人負擔。
五、本件之爭點：系爭土地共有人之間是否曾達成如被上訴人先
    位聲明所主張之分割協議？如系爭土地共有人間未曾達成如
    被上訴人先位聲明第一、二項所示之分割及補償協議，被上
    訴人之備位聲明請求分割共有物，以何方案分割為適當?茲
    分述本院得心證理由如下：
(一)、先位部分：
  1.查分割前坐落台中縣外埔鄉○○段第1020號之土地，於96年
    7月23日係由訴外人陳黃秀琴、上訴人丁○○及被上訴人三
    人所共有，嗣因陳黃秀琴之應有部分遭拍賣，嗣由被上訴人
    拍定取得後依買賣為原因，移轉登記予乙○○及甲○○二人
    名下，故於96.10.18日當時，該1020號土地係由被上訴人戊
    ○○、上訴人、視同上訴人乙○○及證人甲○○4人所共有
    ，其中被上訴人之應有部分為10000分之2240、上訴人之應
    有部分為10000之1096、甲○○為10000分之3073，視同上訴
    人邱珮萱應有部分為10000分之3591，其後1020號土地又於
    97年3月24日因分割而增加1020之8號等土地，並於97年5 月
    2日完成分割登記，其中1020-8號土地，係由上訴人、被上
    訴人及視同上訴人三人所共有，其中丁○○應有部分450950
    分之141487、被上訴人戊○○應有部分450950分之289171，
    視同上訴人邱珮萱應有部分為450950分之20292，此有上訴
    人所提出於之97.5.2.分割前及97.5.2.分割後之1020號及10
    20-8號土地登記簿謄本附卷可稽（本院卷第30-35頁）為證
    ，並為被上訴人、乙○○所不爭，堪信為真正。
  2.被上訴人主張：兩造間於96.10.18就原坐落1020號土地已達
    成分割協議一事，業據其提出已經上訴人簽名、按印之地籍
    圖謄本為證（原審卷第12頁），上訴人雖不否認於系爭地籍
    圖謄本上簽名並按捺指印，但否認其與被上訴人有達成上開
    分割之協議，並以被上訴人主張達成協議當時之共有人，除
    兩造外尚有視同上訴人及甲○○，然甲○○當時並未參與協
    議，故所謂之協議並不生效力。況原1020號之土地，其後已
    經共有人四人協議分割為三筆，即1020號、1020-7號及1020
    -8號三筆土地，被上訴人所指稱之96.10.18.之分割協議即
    因當事人新的協議推翻而無拘束力，倘欲就系爭1020-8號土
    地為分割，自應由各共有人重新再為分割之協議等語資為抗
    辯。經查：
  (1)被上訴人主張，兩造於96.10.18.就分割前之1020號土地已
    達成分割之協議一節，已據其提出原證2之地籍圖謄本影本
    為證，上訴人復自認該謄本上有關其簽名及指印係其所為，
    就被上訴人所提協議書形式之真正亦不爭執，參以該地籍圖
    謄本，除分別標示出A、A1及B之區塊外，在「B」之部分，
    確有上訴人之簽名及按捺之指印於其上，「A＋A1」之部分
    亦有被上訴人之簽名及指印蓋於其上，衡情該地籍圖若僅處
    於討論、磋商之階段，則上訴人與被上訴人二人又何有可能
    針對毫無意義之謄本，分別簽名、按捺指印並註明「協議成
    立」之可能？再按，原證2之分割協議，係由上訴人先提出
    分割方案後，透過視同上訴人乙○○之父丙○○拿給被上訴
    人，並說明附註的條件，由被上訴人於96年10月18日與上訴
    人當日達成協議，被上訴人並當場選A、A1部分之土地，上
    訴人則選擇B部分之土地，有關土地價差的補償金額也是當
    場確認的一節，已據被上訴人陳述明確，核與丙○○於原審
    所述：「我是先與丁○○協調後，再叫戊○○去找丁○○協
    議，當時我有拿證物二（地籍圖謄本）給戊○○。當初這個
    方案都是丁○○寫的，他說畫圖的人最後再選土地的坐落位
    置，條件都已寫好，位置則自己選。」；及於本院所稱「協
    議書是陳代書（按上訴人係以代書為業，故陳代書係指上訴
    人）拿給被上訴人選，如果不要地，也可以拿錢，分割的方
    案圖，是由丁○○畫好後，由被上訴人選的，補償也是他計
    算好了交給我，我拿給被上訴人選」等語（本院卷第21頁）
    大致相當，倘該地籍謄本即原證2，非關分割方案之記載，
    則何來土地價差之補償問題？又何須逐一標示所謂A與B部分
    土地之單價為何？
  (2)第按「解釋意思表示，應探求當事人之真意，不得拘泥於所
    用之辭句」民法第98條定有明文。又解釋意思表示端在探求
    表意人為意思表示之目的性及法律行為之和諧性，解釋契約
    尤須斟酌交易上之習慣及經濟目的，依誠信原則而為之。關
    於法律行為之解釋方法，應以當事人所欲達到之目的、習慣
    、任意法規及誠信原則為標準，合理解釋之，其中應將目的
    列為最先，習慣次之，任意法規又次之，誠信原則始終介於
    其間以修正或補足之。共有物之分割協議係屬債權契約，為
    不要式行為，祇須共有人全體對分割方法意思合致，不論為
    明示或默示，事前同意或事後追認，均可認為有分割之協議
    ，最高法院著有88年度台上字第1671號、87年度台上字第19
    51號判決可參。觀之原證2之地籍圖謄本中，就各共有人分
    得之土地坐落範圍、面積、及因分得土地價值差額而需相互
    找補之計算方式等，均已詳載，並有「協議成立」之字樣，
    且參酌各共有人之簽署方式，上訴人於被上訴人所書之「選
    擇」2字底下簽名並捺有指印；被上訴人是記載「戊○○選
    擇」再按捺指印；視同上訴人則是清楚表示「同意分割取得
    如下圖所示A中斜線部分（即附圖所示C之部分），權利範圍
    450950分之20292」並記載日期為「97年6月1日」，亦足認
    兩造及視同上訴人均已同意原證2所載之分割及補償方式。
    上訴人固另以：共有人間未為正式協議書及視同上訴人遲至
    97年6月1日方簽署為抗辯，然共有物之分割協議為不要式契
    約，而本件各共有人間復無約定分割協議須踐行一定之方式
    ，參以上訴人於系爭地籍圖謄本上所簽署之方式，係於被上
    訴人所書之「選擇」2字底下簽名並捺有指印，若上訴人之
    本意僅係在斡旋、協調，又何須簽名及捺其指印於簽名之下
    以為確認？而視同上訴人之代表即其父親丙○○，既身為兩
    造居間、協調溝通之人，上訴人更於協議之前，即透過丙○
    ○將原證2之地籍圖轉交被上訴人，可見丙○○就前開協議
    之內容早已知情，倘視同上訴人不同意兩造於96.10.18協議
    分割之內容，按諸情理，丙○○當會及時提出異議及反對之
    意見，並要求上訴人重新擬具新的方案後，方始與被上訴人
    進行協調與溝通，當不致就該協議之內容始終無爭執，甚至
    於本案言詞辯論終結前仍一再主張：共有人已達成如地籍圖
    所示分割協議（含補償金之計算）之可能！本院由視同上訴
    人及丙○○就該協議之內容自始至終均無反對，其後更依協
    議書之內容辦理甲○○部分之土地分割及登記事宜，兩造就
    甲○○之分割結果亦均無異議，且配合辦理，凡此均足證明
    視同上訴人就前開共有物之分割協議已有默示意思表示合致
    ，從而視同上訴人雖未與被上訴人、上訴人同時簽署，但對
    協議之內容既已有默示之意思合致，事後又對分割協議為書
    面之追認，依前開判決意旨，自不能以其簽名及按指印之時
    間在後，即否認本件分割協議之成立與效力。
  (3)上訴人雖又抗辯：前開地籍圖謄本縱屬協議，但當時土地共
    有人係4人，甲○○當時未參與協議，故協議不生效力云云
    。然甲○○當時雖係土地共有人之一，惟甲○○因與視同上
    訴人乙○○為朋友關係，故將系爭1020號土地之分割事宜，
    均委由丙○○處理，至其他人怎麼分，伊均無意見，已經甲
    ○○到庭證述屬實（本院卷第58頁反面）；與丙○○於原審
    所稱甲○○與我女兒是合夥，只要伊同意就可以（原審卷第
    29頁）互核相符，是甲○○既已將原1020號土地之處理（含
    分割在內）全權委由視同上訴人之父丙○○處理，而視同上
    訴人就兩造間於96.10.18所成立之分割協議，復已默示之合
    意，事後又有書面之追認，丙○○且一再表示原證2係各共
    有人同意之分割方案，則系爭土地共有人之間，縱未就共有
    物分割之協議另行製作正式之書面協議，於協議書上亦未載
    明係「共有人分割協議」等字句，亦無礙於渠等間就系爭土
    地之分割及補償方法已達成協議之認定。至視同上訴人與甲
    ○○二人與上訴人、被上訴人為共有物分割之協議後，因甲
    ○○分得之土地部分有土地公廟在其上，故與視同上訴人私
    下再行協議，由視同上訴人將其應分得之土地其中之15 坪
    ，分歸甲○○所有，亦屬其二人之問題，不影響本件原分割
    協議之效力。
(二)、上訴人雖又以：系爭協議書上就「路地損失補賠A」一句後
    面加上「？」，可見兩造就分割之協議及補償金之計算，尚
    未達成共識，並藉此否認各共有人間已達成分割之協議云云
    。然由地籍圖謄本上，於前開問句之下，緊接著記載「甲后
    路18m」「18㎡3/4＝13.5，巷道公地2. 5m、私地雙方各5.5
    m」之字句，可見該部分係有關路地損失面積之計算。再由
    上開協議書上，於計算路地面積損失一項下又接著記載：B
    部分土地之價值每坪20,000元、A部分土地，則為每坪15,00
    0元、A1土地價值每坪40,000元，並計出分得A＋A1部分土地
    與分得B部分之土地價差為524,963元，由上開文句之排列次
    序暨先後文義綜合以觀，顯示就A部分路地損失之補償方式
    ，亦已為兩造當事人所一致協議並採納，否則上訴人與被上
    訴人於簽名及按指印於其上時，又何以未將此部分逕予塗銷
    並刪除？再按，私文書經本人簽名、蓋章或按指印或有法院
    或公證人之認證者，推定為真正，民事訴訟法第357條定有
    明文，倘當事人承認簽名係其本人所為，又以該文書上之內
    容為爭執，則應由為此爭執之當事人負舉證之責，查上訴人
    既已自認系爭地籍圖謄本上之簽名及指印均為真正，則其就
    簽名及捺指印時，系爭原證2之地籍圖上尚未有「找補之計
    算式」及「協議成立」等字樣一事自負有舉證之責，惟上訴
    人始終無法舉證以實其說，其舉證責任尚有未盡，是其抗辯
    系爭地籍圖謄本「協議成立」及找補計算式是被上訴人事後
    所為之記載，即難採信。
(三)、至於被上訴人向臺中縣外埔鄉公所申請就分管契約書為登記
    一節，該分管契約乃係臺中縣外埔鄉○○段1020地號土地之
    各共有人，於該土地與相鄰之1020-7、1020-8地號土地合併
    分割前，就土地之管理、使用、收益所為之約定，有97年1
    月29日臺中縣外埔鄉公所外鄉農字第0970001215號函、函附
    之共有土地分管使用同意書及共有土地所有權分割契約書在
    卷可證，是亦難以此推論本件各共有人尚未達成土地分割協
    議，而為不利於被上訴人之認定，併此敘明。
六、綜上所述，兩造間已就共有之臺中縣外埔鄉○○段1020-8地
    號土地，達成分割協議，各共有人應同受協議之拘束，從而
    被上訴人依據分割協議，先位聲明訴請上訴人、視同上訴人
    等協同辦理坐落臺中縣外埔鄉○○段1020-8地號，地目田，
    面積4,509.50平方公尺土地依附圖所示辦理分割登記，上訴
    人並應給付被上訴人1,597, 202元及自起訴狀繕本送達上訴
    人之翌日起（即98年8月13日）至清償日止，按法定利率即
    週年利率5％計算之利息，應予准許。原審因之為被上訴人
    勝訴之判決，並諭知准予假執行宣告之供擔保金額，並敘明
    被上訴人先位聲明既屬有理由，其備位聲明部分即無庸再予
    審酌，即無不合，上訴意旨仍執前詞求予將原判決予以廢棄
    改判，即無理由，其上訴應予駁回。又本件訴訟標的價額未
    逾150萬元，一經本院判決即告確定，上訴人請求本院諭知
    其免為假執行宣告之供擔保金額，並無實益，附此敘明。
七、本件事證已明，兩造其餘攻擊防禦及舉證證據方法之聲明，
    與本院判決結果不生影響，無逐一論列之必要，併此敘明。
據上論結：本件上訴為無理由，依民事訴訟法第四百四十九條第
一項、第七十八條、判決如主文。
中    華    民    國    99    年    7     月    27    日
                民事第二庭    審判長法  官  邱森樟
                                    法  官  翁芳靜
                                    法  官  謝說容
以上正本係照原本作成。
不得上訴。
                                    書記官  胡美娟
中    華    民    國    99    年    7     月    28    日
                                                      Ｓ

司法院資訊處製作；財團法人民間司法改革基金會備份。
